臺北高等行政法院判決
　　　　　　　　　　　　　　　　　　 93年度訴字第2804號
　　　　　　　　　　　　　　　.
原　　　告　碧悠國際光電
　　　　　　股份有限公司　　　之2號
代　表　人　甲○○（董事長）
訴訟代理人　丁○○
被　　　告　財政部臺北關稅局
代　表　人　詹昭鐶（局長）
訴訟代理人　乙○○
　　　　　　丙○○
上列當事人間因關稅法事件， 原告不服財政部中華民國93年7月
14日台財訴字第0930026118號訴願決定，提起行政訴訟。本院判
決如下︰
    主  文
訴願決定及原處分均撤銷。
被告應退還原告進口關稅新臺幣肆拾肆萬零伍佰伍拾肆元。
原告其餘之訴駁回。
訴訟費用由被告負擔。
    事  實
壹、事實概要：
    緣原告於民國（以下同）92年6月6日委由盈祺有限公司向被
    告報運進口EKASIC F PLUS PART DRAWING等乙批（報單號碼
    ：第CH/92/130/08810號）， 電腦篩選為免審免驗（C1）方
    式通關，並於同年6月6日完稅放行在案，嗣原告於92年10月
    21日以未列字號申請書（被告之外棧組92年10月22日收文第
    920886號）檢具經濟部工業局於92年10月17日簽證核准文號
    ID2Ｚ0000000000號之「製造業及其相關技術服務業屬於科學
    工業進口國內尚未製造之機器設備證明書」影本，向被告申
    請退還進口關稅，經被告審核結果，以本案原告於貨物放行
    後逾四個月期限方檢具免稅文件申請核退關稅，已逾財政部
    86年4月17日台財關第862000293號函所核示貨物進口放行後
    四個月內之申辦期限，被告遂以92年10月28日北普棧字第09
    20108076號函否准其申請。原告不服，提起訴願，遭駁回後
    ，遂向本院提起行政訴訟。
貳、兩造聲明：
一、原告聲明：求為判決
１、訴願決定及原處分均撤銷。
２、被告應發還原告進口稅額新臺幣（以下同） 440,554元及自
    92年6月9日起至發還日止，按92年6月9日郵政儲金匯業局之
    一年期定期儲金固定利率計算之利息。
３、訴訟費用由被告負擔。
二、被告聲明：求為判決
１、原告之訴駁回。
２、訴訟費用由原告負擔。
、兩造爭點：
    被告以原告申請退還關稅已逾申請期限而否准其申請，是否
    合法？
一、原告陳述：
１、原告本件退稅請求應依關稅法第59條之規定處理，與關稅法
    第14條所定情形無涉：
(1)、查進口稅乃針對通關行為進行課捐，是依法免徵進口稅（關
    稅）之特定通關行為，因本質上即欠缺稅捐客體乙項租稅實
    體要件，故不構成關稅成立要件，而無庸適用海關進口稅則
    核定稅額課稅餘地。又是否構成關稅成立要件，應以通關行
    為時之特定法律事實為斷。
(2)、按「短徵、溢徵或短退、溢退稅款者，海關應於發覺後通知
    納稅義務人補繳或具領，或由納稅義務人自動補繳或申請發
    還。前項補繳或發還期限，以一年為限；短徵、溢徵者，自
    稅款完納之翌日起算；短退、溢退者，自海關填發退稅通知
    書之翌日起算。」、「本法第五十九條所稱短徵或溢徵之稅
    款，指海關或納稅義務人於稅款完納後，因發現稅則號別、
    稅率適用、稅款計算、稅單填寫、幣別、計價單位、匯率、
    運費或保險費顯然錯誤致短徵或溢徵者…。」關稅法第59條
    第1、2項暨其施行細則第55條第1項分別定有明文。 是倘不
    構成關稅成立要件之通關行為，因誤認符合關稅成立要件，
    而予適用稅則申報並完納進口稅，即有不應適用稅則而予適
    用之錯誤情形，應屬上揭關稅法所稱之溢徵情形，而得由納
    稅義務人申請發還。
(3)、關稅法第14條第1項規定： 「為加速進口貨物通關，海關得
    按納稅義務人應申報之事項，先行徵稅驗放，事後再加審查
    ；該進口貨物除其納稅義務人或關係人業經海關通知依第十
    條規定實施事後稽核者外，如有應退應補稅款者，應於貨物
    放行之翌日起六個月內，通知納稅義務人，逾期視為業經核
    定。」所定情形，係指構成關稅成立要件之通關行為，有其
    應適用之稅則為前提，茲為求加速通關所為先行徵稅驗放程
    序，而衍生之補、退稅情形，與上述本不成立關稅要件而溢
    繳之情形，非得等同而論。
(4)、促進產業升級條例（以下簡稱促產條例）第9條之1規定：「
    屬科學工業之公司，於九十一年一月一日起自國外輸入自用
    之機器、設備，在國內尚未製造，經經濟部專案認定者，免
    徵進口稅捐及營業稅…第一項所稱國內尚未製造之機器、設
    備，由中央工業主管機關認定之…」，即符合是項法定要件
    之通關行為，性質上屬欠缺稅捐客體，不構成關稅成立要件
    ，已如上所述。查原告之本件進口貨物通關行為，據經濟部
    工業局92年10月17日簽證核准文號：ID2Ｚ0000000000號「製
    造業及相關技術服務業屬於科學工業進口國內尚未製造之機
    器設備證明書」認定，符合促產條例第9條之1所定免稅要件
    。換言之，原告之本件進口貨物，係屬欠缺稅捐客體之通關
    行為，並不構成關稅成立要件。然因代理原告之報關公司疏
    未注意，誤為申報適用稅則而通知原告繳納完稅。是原告顯
    係基於錯誤而溢繳稅款，依前揭說明，被告應循關稅法第59
    條之規定審核原告退稅之請求。詎被告竟以原告本件通關行
    為屬關稅法第14條第1項所定情形，並據財政部86年4月17日
    台財關字第862000293號函釋說明否准原告之請求， 所為處
    分適用之法令顯有錯誤。
(5)、原告係於92年6月9日完納稅款，同年10月21日申請退還稅款
    ，未逾關稅法第59條第2項所定一年期限。
２、退言之，縱本件通關行為屬關稅法第14條所定情形，原處分
    否准原告之退稅申請，亦無依據：
(1)、按關稅法第14條第1項係規定： 「為加速進口貨物通關，海
    關得按納稅義務人應申報之事項，先行徵稅驗放，事後再加
    審查；該進口貨物除其納稅義務人或關係人業經海關通知依
    第十條規定實施事後稽核者外，如有應退應補稅款者，應於
    貨物放行之翌日起六個月內，通知納稅義務人，逾期視為業
    經核定。」可知，如海關未依關稅法第10條規定實施事後稽
    核，而有應退稅款情形者，應於貨物放行之翌日起六個月內
    ，通知納稅義務人。 查原告向被告報運進口之貨物於92年6
    月6日放行， 嗣於同年10月21日檢附免稅證明申請退稅，已
    如前所述。從而可知，被告於收受原告免稅證明文件時，即
    獲知原告是項通關行為有應退稅款情形時，且未逾上開六個
    月期限，然其竟怠於依上開規定通知原告，經原告請求退稅
    且遽為否准之處分，已屬可議。
(2)、租稅主義事項屬法律保留範疇，租稅主義之範圍「係指人民
    僅依法律所定之納稅主體、稅目、稅率、納稅方法及納稅期
    間等項而負納稅之義務。」 業經司法院釋字第217號闡明在
    案。 查關稅法第14條第1項所定應退稅款情形，應屬納稅方
    法、期間事項範圍，而關稅法就該條所定應退稅款，並無申
    請期限或委諸行政機關制定規則之規定。原處分均引據財政
    部86年4月17台財關字第862000293號函釋說明，以逾四個月
    申請期限為由否准原告之請求，顯係就納稅方法、期間等事
    項添加法律所無之限制，當非適法。
(3)、縱認關稅法第14條第1項所定之應退稅款作業事項， 屬與執
    行法律細節性、技術性次要事項，而得由主管機關發布命令
    為必要之規範。惟查，上開函釋僅係財政部對其下級機關所
    為內部指示之事實行為，並不具行政命令要件，尚難發生行
    政命令之一般拘束力。況該函釋說明一係記載：「依規定得
    減免關稅之貨物，納稅義務人於進口報關時，未依關稅法第
    5條之1第3項第1款（按即90年10月31日修正條文第14條）規
    定申請繳納保證金而納稅之案件，如於貨物進口放行前或放
    行後四個月內檢具減、免關稅有關證明文件，向海關申請補
    正，經海關核准減、免關稅者，准予退還其已繳納之關稅。
    」並未明確限制申請退稅之期限，益見原處分所憑無據。
３、財政部93年 7月14日台財訴字第0930026118號訴願決定指稱
    本件進口貨物非於91年1月1日至92年2月8日間進口，不能辦
    理退稅云云，係屬誤會：
(1)、按92年2月6日修正公布之促產條例於第二章（租稅減免）增
    訂第9條之1，同時修正第72條第2項規定： 「本條例中華民
    國八十八年十二月三十一日修正條文，自中華民國八十九年
    一月一日施行；中華民國八十九年一月一日以後修正條文，
    自公布日施行。但第二章及第七十條之一施行至中華民國九
    十八年十二月三十一日止。」是促產條例第9條之1之規定施
    行至中華民國九十八年十二月三十一日止，至明。
(2)、查本件訴願決定理由欄第四點謂：「…另查依上開函釋示（
    按指財政部關稅總局92年 8月25日台總局徵字第0920105813
    號函），對於九十一年一月一日起至九十二年二月八日間進
    口合乎『促進產業升級條例』第九條之一之貨物，均可檢具
    相關文件向海關申請辦理退稅。本案貨物之進口日期（九十
    二年六月六日）並非在上述期限內，自不能依前揭規定辦理
    退稅…」等語，顯然忽略前揭規定，致有誤會。
４、按修正前關稅法第59條規定：「第一項補繳或發還之稅款，
　　應自該項稅款完納或應繳納期限截止或海關填發退稅通知書
　　翌日起，至補繳或發還之日止，就補繳或發還之稅額，依繳
　　納或實繳之日郵政儲金匯業局之一年期定期儲金固定利率，
　　按日加計利息，一併徵收或發還。」原告請求被告發還之稅
    額440,554元， 係於92年6月9日繳納，故其利息請求之利率
    及計算起迄日為自92年6月9日起至發還日止，按92年6月9日
    郵政儲金匯業局之一年期定期儲金固定利率計算之利息。
５、綜上所述，原處分及訴願決定均非適法，應予撤銷，被告並
    應依法返還原告繳納之進口稅及其法定利息，爰請判決如原
    告訴之聲明。
二、被告陳述：
１、按「為加速進口貨物通關，海關得按納稅義務人應申報之事
    項，先行徵稅驗放，事後再加審查；該進口貨物除其納稅義
    務人或關係人業經海關通知依第十條規定實施事後稽核者外
    ，如有應退應補稅款者，應於貨物放行之翌日起六個月內，
    通知納稅義務人，逾期視為業經核定。進口貨物未經海關依
    前項規定先行徵稅驗放，且海關無法即時核定其應納關稅者
    ，海關得依納稅義務人之申請，准其檢具審查所需文件資料
    ，併繳納相當金額之保證金，先行驗放，事後由海關審查，
    並於貨物放行之翌日起六個月內核定其應納稅額，屆期視為
    依納稅義務人之申報核定應納稅額。進口貨物有下列情事之
    一者，不得依第一項規定先行徵稅驗放。但海關得依納稅義
    務人之申請，准其繳納相當金額之保證金，先行驗放，並限
    期由納稅義務人補辦手續，屆期未補辦者，沒入其保證金：
    一、納稅義務人未即時檢具減、免關稅有關證明文件而能補
    正者。二、納稅義務人未及申報簽發輸入許可文件，而有即
    時報關提貨之需要者。但以進口貨物屬准許進口類貨物者為
    限。三、其他經海關認為有繳納保證金，先行驗放之必要者
    。」為行為時關稅法第14條所明定。次按「依規定得減免關
    稅之貨物，納稅義務人於進口報關時，未依關稅法第五條之
    一（行為時關稅法第14條）第三項第一款規定申請繳納保證
    金而繳稅之案件，如於貨物進口放行前或放行後（已修正為
    放行之翌日起）四個月內檢具減、免關稅有關證明文件，向
    海關申請補正，經海關核准減、免關稅者，准予退還其已繳
    納之關稅。」復為財政部86年4月17日台財關第862000293號
    函釋在案。本件原告於92年6月6日委由盈祺有限公司向被告
    報運進口貨物，並於當日以C1（免審免驗）通關方式完稅放
    行。 嗣原告於92年10月22日始向被告申請依促產條例第9條
    之1規定， 退還已繳納之進口稅，經被告審核結果，原告於
    貨物放行後逾四個月期限方檢具免稅文件申請核退關稅，已
    逾財政部86年4月17日台財關第862000293號函所核示，應於
    貨物進口放行後四個月內之申辦期限，爰否准退稅之申請，
    於法有據。
２、又按「短徵、溢徵或短退、溢退稅款者，海關應於發覺後通
    知納稅義務人補繳或具領，或由納稅義務人自動補繳或申請
    發還。前補繳或申請發還期限，以一年為限；短徵、溢徵者
    ，自稅款完納之翌日起算；短退、溢退者，自海關填發退稅
    通知書之翌日起算。」及「本法第五十九條所稱短徵或溢徵
    之稅款，指海關或納稅義務人於稅款完納後，因發現稅則號
    別、稅率適用、稅款計算、稅單填寫、幣別、計價單位、匯
    率、運費或保險費顯然錯誤致短徵或溢徵者。所稱短退或溢
    退稅款，指海關或退稅申請人於退稅款核定通知後，因退稅
    款計算或退稅通知書填寫等顯然錯誤致短退或溢退者。溢徵
    或短退之稅款及應按本法第五十九條第三項規定加計之利息
    ，由海關一併通知納稅義務人具領或依其申請發還。」分別
    為行為時關稅法第59條第1、2項及關稅法施行細則第55條所
    明定。本案非為稅則號別、稅率適用、稅款計算、稅單填寫
    、幣別、計價單位、匯率、運費或保險費顯然錯誤，應無行
    為時關稅法第59條之適用。 另按行為時關稅法第2條規定：
    「本法所稱關稅，指對國外進口貨物所課徵之進口稅。」本
    案為進口貨物且非行為時關稅法第44條規定之免稅項目，當
    然為課稅之客體；又所有向海關申報進口之貨物，皆依「中
    華民國海關進口稅則、輸出入貨品分類表合訂本」核定其貨
    品分類號列共11碼（前8碼簡稱為稅則號別）， 並依該表所
    列國定稅率課徵關稅。本案稅則號別自始正確且無爭議。
３、本案原告於92年6月6日委由盈祺有限公司向被告報運進口貨
    物時，原告尚未向主管機關申請該證明書，且證明書所載進
    口貨物之稅則號別亦與被告所核定之稅則號別相符，並無所
    稱「代理原告之報關公司疏未注意，誤為申報適用稅則」之
    事實。
４、按「為加速進口貨物通關，海關得按納稅義務人應申報之事
    項，先行徵稅驗放，事後再加審查；該進口貨物除其納稅義
    務人或關係人業經海關通知依第十條規定實施事後稽核者外
    ，如有應退應補稅款者，應於貨物放行之翌日起六個月內，
    通知納稅義務人，逾期視為業經核定。」為行為時關稅法第
    14條第1項所明定。 納稅義務人應申報之事項除依第10條規
    定實施事後稽核及符合行為時關稅法第59條明顯錯誤者外，
    均應於貨物放行之翌日起六個月內核定完畢，與納稅方法或
    納稅期間事項無涉。
５、促產條例第9條之1其租稅減免之施行期間雖自91年1月1日至
    98年12月31日止， 惟其申請期限仍應依據財政部92年5月16
    日台財關字第0920550338號令說明三：「屬科學工業之公司
    ，於進口時無法即時檢具工業局核發之國內無產製證明，向
    海關申請繳納保證金先行驗放者，補辦手續之相關限期規定
    ，應依關稅法第十四條及相關函釋規定辦理。」之規定辦理
    ，而關稅法歷次修正皆經立法院通過並經總統公布，且依司
    法院釋字第443號解釋意旨： 「若僅屬與執行法律之細節性
    、技術性次要事項，則得由主管機關發布命令為必要之規範
    」，原告所稱財政部86年4月17台財關字第862000293號函釋
    僅係財政部對其下級機關所為內部指示之事實行為，並不具
    行政命令要件云云，顯係誤解該函意旨，並不足採。
６、依財政部86年4月17日台財關第862000293號函釋示，原告未
    依行為時關稅法第14條第3項第1款規定申請繳納保證金而繳
    稅，且遲至92年10月22日（被告收文日期）始檢具免稅證明
    文件，向被告申請辦理退稅，已逾上開四個月內之期限，被
    告否准其申請於法有據。 另依財政部關稅總局92年8月25日
    台總局徵字第0920105813號函釋示，對於91年1月1日至92年
    2月8日期間進口合乎促產條例第9條之1規定之貨物，均可檢
    具相關文件向海關申請辦理退稅。本案貨物之進口日期並非
    在上述期限內，自不能依前揭規定辦理退稅。
７、綜上所述，被告原處分及財政部訴願駁回之決定，認事用法
    ，洵無不合，原告之訴顯無理由，爰請判決如被告答辯之聲
    明。
    理  由
一、按「為加速進口貨物通關，海關得按納稅義務人應申報之事
    項，先行徵稅驗放，事後再加審查；該進口貨物除其納稅義
    務人或關係人業經海關通知依第十條規定實施事後稽核者外
    ，如有應退應補稅款者，應於貨物放行之翌日起六個月內，
    通知納稅義務人，逾期視為業經核定。進口貨物未經海關依
    前項規定先行徵稅驗放，且海關無法即時核定其應納關稅者
    ，海關得依納稅義務人之申請，准其檢具審查所需文件資料
    ，並繳納相當金額之保證金，先行驗放，事後由海關審查，
    並於貨物放行之翌日起六個月內核定其應納稅額，屆期視為
    依納稅義務人之申報核定應納稅額。進口貨物有下列情事之
    一者，不得依第一項規定先行徵稅驗放。但海關得依納稅義
    務人之申請，准其繳納相當金額之保證金，先行驗放，並限
    期由納稅義務人補辦手續，屆期未補辦者，沒入其保證金：
    一、納稅義務人未即時檢具減、免關稅有關證明文件而能補
    正者。二、納稅義務人未及申請簽發輸入許可文件，而有即
    時報關提貨之需要者。但以進口貨物屬准許進口類貨物者為
    限。三、其他經海關認為有繳納保證金，先行驗放之必要者
    。」為關稅法第14條所明定。次按「依規定得減免關稅之貨
    物，納稅義務人於進口報關時，未依關稅法第五條之一（修
    正後關稅法第14條）第三項第一款規定申請繳納保證金而繳
    稅之案件，如於貨物進口放行前或放行後四個月內檢具減、
    免關稅有關證明文件，向海關申請補正經海關核准減、免關
    稅者，准予退還已繳納之關稅。」 復為財政部86年4月17日
    台財關第862000293號函釋在案。
二、本件原告於92年6月6日委由盈祺有限公司向被告報運進口E-
    KASIC F PLUS PART DRAWING等乙批（報單號碼：第CH/92/1
    30/08810號），電腦篩選為免審免驗（C1）方式通關，並於
    同年6月6日完稅放行在案，嗣原告於92年10月21日以未列字
    號申請書（被告之外棧組92年10月22日收文第920886號）檢
    具經濟部工業局於92年10月17日簽證核准文號ID2Ｚ00000000
    00號之「製造業及其相關技術服務業屬於科學工業進口國內
    尚未製造之機器設備證明書」影本，向被告申請退還進口關
    稅，經被告審核結果，以本案原告於貨物放行後逾四個月期
    限方檢具免稅文件申請核退關稅， 已逾財政部86年4月17日
    台財關第 862000293號函所核示貨物進口放行後四個月內之
    申辦期限，被告遂以92年10月28日北普棧字第0920108076號
    函否准其申請，固非無見。
三、原告起訴意旨略以，原告本件退稅請求應依關稅法第59條之
    規定處理，與關稅法第14條所定情形無涉。進口稅乃針對通
    關行為進行課捐，是依法免徵進口稅（關稅）之特定通關行
    為，因本質上即欠缺稅捐客體乙項租稅實體要件，故不構成
    關稅成立要件。倘不構成關稅成立要件之通關行為，因誤認
    符合關稅成立要件，而予適用稅則申報並完納進口稅，即有
    不應適用稅則而予適用之錯誤情形，應屬上揭關稅法所稱之
    溢徵情形，而得由納稅義務人申請發還。又關稅法第14條第
    1項規定情形， 係指構成關稅成立要件之通關行為，有其應
    適用之稅則為前提，茲為求加速通關所為先行徵稅驗放程序
    ，而衍生之補、退稅情形，與上述本不成立關稅要件而溢繳
    之情形，非得等同而論。原告係於92年6月9日完納稅款，同
    年10月21日申請退還稅款， 未逾關稅法第59第2項所定一年
    期限。原告之本件進口貨物通關行為，據經濟部工業局92年
    10月17日簽證核准文號：ID2Ｚ0000000000號「製造業及相關
    技術服務業屬於科學工業進口國內尚未製造之機器設備證明
    書」認定，符合促產條例第9條之1所定免稅要件，然因代理
    原告之報關公司疏未注意，誤為申報適用稅則而通知原告繳
    納完稅。是原告顯係基於錯誤而溢繳稅款。退言之，縱本件
    通關行為屬關稅法第14條所定情形，原處分否准原告之退稅
    申請，亦無依據。如海關未依關稅法第10條規定實施事後稽
    核，而有應退稅款情形者，應於貨物放行之翌日起六個月內
    ，通知納稅義務人。 關稅法第14條第1項所定應退稅款情形
    ，應屬納稅方法、期間事項範圍，而關稅法就該條所定應退
    稅款，並無申請期限或委諸行政機關制定規則之規定。財政
    部86年4月17台財關字第862000293號函釋僅係財政部對其下
    級機關所為內部指示之事實行為，並不具行政命令要件，尚
    難發生行政命令之一般拘束力。促產條例第9條之1之規定施
    行至98年12月31日止，訴願決定謂依上開函釋示，對於91年
    1月1日起至92年2月8日間進口合乎促產條例第9條之1之貨物
    ，均可檢具相關文件向海關申請辦理退稅，本案貨物之進口
    日期（92年6月6日）並非在上述期限內，自不能依前揭規定
    辦理退稅云云，顯然忽略前揭規定，致有誤會等語。
四、經查：
１、財政部86年4月17日台財關第862000293號函釋作成時施行之
    關稅法第5條之1第3項第1款規定「進口貨物有左列情事之一
    者，不得依第一項規定先行徵稅驗放。但海關得依納稅義務
    人之申請，准其繳納相當金額之保證金，先行驗放，並限由
    納稅義務人補辦手續，逾期未補辦者，沒入其保證金：一、
    納稅義務人未即時檢具減、免關稅有關證明文件而能補正者
    。」另關稅法第14條第3項第1款亦僅規定：「進口貨物有下
    列情事之一者，不得依第一項規定先行徵稅驗放。但海關得
    依納稅義務人之申請，准其繳納相當金額之保證金，先行驗
    放，並限期由納稅義務人補辦手續，屆期未補辦者，沒入其
    保證金：一、納稅義務人未即時檢具減、免關稅有關證明文
    件而能補正者。」均未針對得減免關稅之貨物，於進口報關
    時，未依上開條文第3項第1款申請繳納保證金而繳稅之情形
    ，規定納稅義務人得申請退還其已繳納之關稅之期限，亦未
    授權行政機關得以行政命令就此種公法上退稅請求權之時效
    為如何之限制，則86年4月17日台財關第862000293號函釋逕
    行規定：「依規定得減免關稅之貨物，納稅義務人於進口報
    關時，未依關稅法第五條之一（行為時為第14條）第三項第
    一款規定申請繳納保證金而繳稅之案件，如於貨物進口放行
    前或放行後（已修正為放行之翌日起）四個月內檢具減、免
    關稅有關證明文件，向海關申請補正，經海關核准減、免關
    稅者，准予退還其已繳納之關稅。」無異規定納稅義務人對
    於得減免關稅之貨物，申請退還其已繳納之關稅者，須於貨
    物進口放行前或於放行之翌日起四個月內為之，逾期即喪失
    其請求權。按人民有依法律納稅之義務，憲法第19條定有明
    文，本件系爭貨物既為依法得免關稅之貨物，除「法律」另
    有規定外，原告並無納稅之義務。 揆諸司法院釋字第474號
    解釋所揭示「有關人民自由權利之限制應以法律定之，並不
    得逾越必要之程度，應依法律規定之事項不得以命令定之，
    憲法第23條、中央法規標準法第5條、第6條均有明定。若以
    法律授權限制人民自由權利者，須法有明示其授權之目的、
    範圍及內容並符合具體明確之要件，主管機關根據授權訂定
    施行細則，自應遵守上述原則，不得逾越母法規定之限度或
    增加法律所無之限制。時效制度不僅與人民權利義務有重大
    關係，且其目的在於尊重既存之事實狀態，及維持法律秩序
    之安定，與公益有關，須逕由法律明定，自不得授權行政機
    關衡情以命令訂定或由行政機關依職權以命令訂之。…」之
    意旨，86年4月17日台財關第862000293號函釋即與中央法規
    標準法第5條、第6條規定法律保留原則有所牴觸，依司法院
    釋字第216號解釋，本院本不受其拘束，並不予適用。 被告
    援引此函釋，以原告申請退還其已繳納之關稅款，已逾貨物
    進口放行之翌日起四個月之期限，否准其退還關稅之申請，
    對原告已發生得免稅之進口貨物，應繳納進口稅捐之不利結
    果，自難予以維持。
２、次按「依促進產業升級條例第九條之一第一項規定：『屬科
    學工業之公司，於九十一年一月一日起自國外輸入自用機器
    、設備，在國內尚未製造，經經濟部專案認定者，免徵進口
    稅捐及營業稅』及同條第三項規定：『第一項所稱國內尚未
    製造之機器、設備，由中央工業主管機關認定之』，並自九
    十一年一月一日起適用。故營業人於九十一年一月一日起進
    口符合該條文規定之機器、設備，業經海關課徵進口稅捐及
    代徵營業稅者，依法可向海關申請退稅。」 為財政部92年2
    月11日台財稅字第0910456856號及92年 5月16日台財關字第
    0920550338號函釋示在案，經核與關稅法相關規定無違，且
    為適用促產條例之合目的性解釋，應予適用。由此函釋亦足
    見，進口人有向海關申請退稅之公法請求權，並未限制必需
    符合關稅法第14條（現行法第18條）第3項第1款規定，以進
    口時業已繳納保證金先行驗放，且需於「進口放行之翌日起
    四個月之期限」或「促產條例第 9條之1第1項生效日起四個
    月之期限」之限制， 否則92年2月6日增訂之促產條例第9條
    之1第1項可溯及既往生效之規定，將因關稅法之規定成為具
    文；而就同一關稅法第14條規定之解釋，自不能謂92年2月8
    日促產條例第9條之1第1項生效日前， 進口人有「申請退稅
    之公法請求權」，而92年2月9日以後進口者，則無「申請退
    稅之公法請求權」。
３、依行政程序法第174條之1規定：「本法施行前，行政機關依
    中央法規標準法第7條訂定之命令， 須以法律規定或以法律
    明列其授權依據者，應於本法施行後二年內，以法律規定或
    以法律明列其授權依據後修正或訂定；逾期失效。」其所稱
    之「命令」並不限於職權命令，尚包括法規命令在內。申言
    之，職權命令及無具體授權之法規命令（例如概括授權之施
    行細則）規範內容涉及人民之權利義務者，均有其適用（法
    務部91年 3月14日法律字第0910006101號函釋意旨參照）。
    其規範內容涉及人民之權利義務者，亦應於行政程序法90年
    1月1日施行後二年內，改以法律規定，或於法律中增列其授
    權依據後修正或重新訂定之，逾期即失其效力。此觀諸關稅
    法於93年5月5日修正公布之增列第18條（原第14條） 第4項
    「依法得減免關稅之進口貨物，未依前項第一款規定申請繳
    納保證金而繳稅者，得於貨物進口放行前或放行後四個月內
    ，檢具減、免關稅證明文件申請補正及退還其應退之關稅」
    及其立理由所載「第4項新增。財政部86年4月17日台財關第
    86000293號函之內容，涉及人民權利義務之免稅規定，爰提
    升法律位階，於本法中訂定，以符租稅法定主義」，亦足證
    被告據以駁回原告申請所引之財政部上開函令，已涉及人民
    權利義務，依行政程序法第174條之1規定，應以法律或法律
    明列授權而訂定命令而行之，財政部於行政程序法90年1月1
    日施行後二年內，未改以法律規定，或於法律中增列其授權
    依據後修正或重新訂定之，則自92年1月2日以後，該函令即
    已失其效力，被告亦不得加以適用。迺財政部關稅總局未注
    意及此，於其因逾二年已自92年1月1日失效後， 仍以92年8
    月25日台總局徵字第0920105813號函指示下級機關之被告援
    用，被告遂以92年10月28日北普棧字第0920108076號函，以
    原告申請退還其已繳納之關稅款，已逾貨物進口放行之翌日
    起四個月之期限，否准其退還關稅之申請，自有違誤。
４、又按「短徵、溢徵或短退、溢退稅款者，海關應於發覺後通
    知納稅義務人補繳或具領，或由納稅義務人自動補繳或申請
    發還。前項補繳或發還期限，以一年為限；短徵、溢徵者，
    自稅款完納之翌日起算；短退、溢退者，自海關填發退稅通
    知書之翌日起算。…」關稅法第59條雖定有明文，此固係對
    在通關程序中未提起復查、訴願及行政訴訟之救濟程序，因
    而課稅確定者之退補關稅之規定，惟依同法施行細則第55條
    規定：「本法第59條所稱短徵或溢徵之稅款，指海關或納稅
    義務人於稅款完納後，因發現稅則號別、稅率適用、稅款計
    算、稅單填寫、幣別、計價單位、匯率、運費或保險費顯然
    錯誤致短徵或溢徵者。所稱短退或溢退稅款，指海關或退稅
    申請人於退稅款核定通知後，因退稅款計算或退稅通知書填
    寫等顯然錯誤致短退或溢退者。…」將依法令規定本應免徵
    進口稅捐，卻已實際繳稅之情形排除在「溢徵」之範圍之外
    ，則對於91年1月1日起進口符合促產條例第 9條之1第1項規
    定之機器、設備，業經海關課徵進口稅捐及代徵營業稅者，
    其依法向海關申請退稅時，亦無須受從稅款完納之翌日起算
    一年之限制，而應適用行為時行政程序法第131條第1項「公
    法上之請求權，除法律有特別規定外，因五年間不行使而消
    滅」之規定，以自其稅款完納之翌日起算五年為其請求權時
    效，本件原告申請時既未逾五年，而93年5月5日修正生效之
    關稅法第18條第4項雖已增訂： 「依法得減免關稅之進口貨
    物，未依前項第一款規定申請繳納保證金而繳稅者，得於貨
    物進口放行前或放行後四個月內，檢具減、免關稅有關證明
    文件申請補正及退還其應退之關稅」，即係將系爭財政部86
    年4月17日台財關第862000293號函令內容，提昇為法律規定
    ，依法律不溯及既往原則，本件並不適用，本件仍應適用有
    利於原告之關稅法及行政程序法第131條第1項之規定。
五、綜上所述，被告依財政部86年4月17日台財關第862000293號
    函否准退還原告關稅440,554元之處分， 於法尚有違誤，訴
    願決定未加糾正，仍予駁回，亦有未合，且事證明確，被告
    依法應為核准之處分，則原告訴請撤銷訴願決定及原處分，
    並命被告應為核准退還原告關稅440,554元之處分， 均無不
    合，應予准許。又如前所述，關稅法施行細則第55條既將依
    法令規定本應免徵進口稅捐，卻已實際繳稅之情形排除在關
    稅法第59條規定之「溢徵」範圍之外，而無關稅法第59條第
    2項一年發還期限規定之適用，自亦無同條第3項「…發還之
    稅款，應自該項稅款完納或應繳納期限截止或海關填發退稅
    通知書之翌日起，至補繳或發還之日止，就補繳或發還之稅
    額，依應繳或實繳之日郵政儲金匯業局之一年期定期儲金固
    定利率，按日加計利息，一併徵收或發還。」規定之適用，
    從而原告依該條項規定訴請被告給付發鍰之稅款自92年6月9
    日起至發還日止，按92年6月9日郵政儲金匯業局之一年期定
    期儲金固定利率計算之利息，即無理由，應予駁回。
據上論結，本件原告之訴為部分有理由，部分無理由，爰依行政
訴訟法第104條，民事訴訟法第79條，判決如主文。
中　  華　  民    國  　94  　年    8     月    10    日
   　　　　                第四庭審判長法    官 徐瑞晃
           　　　　                    法    官 李得灶
                   　　　　            法    官 吳慧娟
上為正本係照原本作成。
如不服本判決，應於送達後20日內，向本院提出上訴狀並表明上
訴理由，如於本判決宣示後送達前提起上訴者，應於判決送達後
20日內補提上訴理由書（須按他造人數附繕本）。
中　　華　　民　　國　　94　　年　  8     月　　10    日
           　　　　　　　　　　　　　　書 記 官 劉道文
